【裁判字號】    90,上易,100
【裁判日期】    901016
【裁判案由】    清償借款
【裁判全文】
臺灣高等法院臺中分院民事判決      九十年度上易字第一００號
      上  訴  人  乙○○
      被  上訴人  甲○○
右當事人間清償借款事件，上訴人對於中華民國八十九年九月十四日臺灣彰化地方法
院第一審判決（八十九年度訴字第一九０號），提起上訴，本院判決如左：
      主      文
上訴駁回。
第二審訴訟費用由上訴人負擔。
      事實及理由
一、上訴人於原審起訴主張：被上訴人於民國（下同）八十三年二月間，以作生意需
    資金週轉為由，向伊借款新台幣（下同）八十五萬元。伊即於同年二月八日將上
    開金額，由彰化縣永清鄉農會入台灣中小企業銀行員林分行被上訴人帳戶內，
    雙方約定於同年六月底以前返還。詎屆期後，被上訴人藉故拖延，拒絕清償等情
    ，爰依金錢消費借貸法律關係，求為命被上訴人如數給付並附加法定遲延利息之
    判決。
二、被上訴人則堅決否認兩造間存有金錢消費借貸關係，並以：本件上訴人所入伊
    設於台灣中小企業銀行員林分行帳戶之八十五萬元，係其胞弟即訴外人吳慶發為
    返還向伊之借款而指示上訴人入者，並非伊向上訴人之借款。按上訴人與伊胞
    弟吳慶發自八十一年起即共同投資不動產開發事業，渠等於八十三年間共同購買
    台中縣太平市○○○段土地時，吳慶發為支付訴外人賴博帥上開土地之仲介費及
    買賣期款，須支應八十三年二月五日（星期六）到期之支票，乃於二月七日（星
    期一）向伊借用現款週轉，伊遂於上開帳戶提領現金八十三萬元加上伊身上現款
    二萬元，合計八十五萬元借予吳慶發。翌日（二月八日），吳慶發乃指示上訴人
    款八十五萬元至伊帳戶，作為清償。因此，兩造之間並無金錢借貸關係等語。
    資為抗辯。
三、原審審理結果，認原告即上訴人之訴為無理由，予以駁回。原告即上訴人不服，
    提起第二審上訴，其上訴聲明求為判決：1.原判決廢棄。2.被上訴人應給付上訴
    人八十五萬元，及自起訴狀繕本送達翌日起至清償日止，按年息百分之五計算之
    利息。3.上訴人願供擔保，請准宣告假執行。4.第一、二審訴訟費用由被上訴人
    負擔。被上訴人答辯聲明，則求為判決：駁回上訴，訴訟費用由上訴人負擔。
四、按當事人主張有利於己之事實者，就其事實有舉證之責任，民事訴訟法第二百七
    十七條前段定有明文。又民事訴訟如係由原告主張權利者，應先由原告負舉證之
    責，若原告先不能舉證，以證實自己主張之事實為真實，則被告就其抗辯事實即
    令不能舉證，或所舉證據尚有疵累，亦應駁回原告之請求。再，請求履行債務之
    訴，除被告自認原告所主張債權發生原因之事實外，應先由原告就其主張此項事
    實，負舉證之責任，必須證明其為真實後，被告於其抗辯事實，始應負證明之責
    任，此為舉證責任分擔之原則。最高法院分別著有十七年上字第九一七號、四十
    三年台上字第三七七號判例可稽。次按稱消費借貸者，謂當事人約定，一方移轉
    金錢或其他代替物之所有權於他方，而他方以種類、品質、數量相同之物返還之
    契約，民法第四百七十四條定有明文。因此，原告主張有金錢借貸關係存在，自
    應就所主張金錢借貸發生原因之事實亦即金錢借貸發生所需具備之特別要件即借
    貸意思表示互相一致及金錢之交付負舉證之責，倘僅證明有金錢之交付，而未證
    明借貸意思表示互相一致者，尚難認其舉證責任已盡。
五、查上訴人主張兩造間有系爭八十五萬元之金錢借貸關係，無非係以其八十三年二
    月八日款八十五萬元入被上訴人帳戶之款回條及舉證人邱金擁為證。然被上
    訴人堅決否認該款為兩造間之金錢借貸，並以前揭情詞置辯。經按，上訴人所
    提款回條，固可證明該款項係入被上訴人帳戶，但不足以證明即係金錢借貸
    關係。蓋現今社會經濟活動複雜，款之原因甚多，並不限於借款一端（或為清
    償、或為墊款、或為投資、或為贈與、或為價金、或代為清償．．．等等），茲
    被上訴人既否認係借款，上訴人自應另就其款係基於兩造間借款之相互意思表
    示之合致為舉證，然被上訴人並未就此為特別舉證，自不能以此一紙款回條，
    即認兩造間為金錢借貸關係。至於上訴人所舉證人邱金擁於本院供稱：「吳慶發
    有欠我的錢，．．．因我不知吳慶發的住處，我要上訴人帶我去，上訴人稱甲○
    ○（即被上訴人）亦有欠他錢，他就與我一起去要向甲○○要錢。．．．當天我
    與吳慶發私下談，至於兩造間如何談我並不清楚．．．」等語，或係傳聞自上訴
    人之陳述，或謂不清楚兩造間洽談之內容，自亦不足作為兩造間確有系爭借款事
    實之證明。因此，難認上訴人已就其主張之金錢借貸事實已盡舉證之責，自無從
    認上訴人主張之金錢借貸事實為真正。
六、本件上訴人既未先就其主張之金錢借貸事實負舉證之責，則依前開判例說明，被
    上訴人抗辯之事實是否真實，是否有疵累，即無加以探究之必要。因此，兩造間
    有關被上訴人抗辯事實所提出之相關資料及舉證之攻防，自亦無庸加以論列。
七、綜上所述，上訴人之舉證，並不足以證明兩造間有系爭八十五萬元之借款事實存
    在，則其依金錢消費借貸之法律關係，訴求被上訴人給付系爭八十五萬元及法定
    遲延利息，即非正當，應予駁回。原審為上訴人敗訴之判決，並無違誤。上訴論
    旨指摘原判決不當，求為廢棄改判，為無理由，應予駁回。
據上論結，本件上訴為無理由。依民事訴訟法第四百四十九條第一項、第七十八條，
判決如主文。
中      華      民      國    九十      年      十      月     十六     日
~B1民事第五庭審判長法  官  陳滿賢
~B2                法  官  朱  樑
~B3                法  官  簡清忠
右為正本係照原本作成。
不得上訴。
~B                書記官  茆亞民
中      華      民      國    九十      年      十      月     十八     日
                                                                        Ｈ


司法院資訊處製作；財團法人民間司法改革基金會備份。
